【裁判字號】    90,判,1275
【裁判日期】    900720
【裁判案由】    服務標章
【裁判全文】
最  高  行  政  法  院  判  決                    九十年度判字第一二七五號
    原      告  美商．世界網際網路媒體公司（原美商．梅克勒密狄爾公司）
    代  表  人  甲○○○○○○.
    訴訟代理人  陳文郎  律師
                劉法正  律師
    被      告  經濟部智慧財產局
    代  表  人  陳明邦
右當事人間因服務標章事件，原告不服行政院中華民國八十八年七月二十七日台八十
八訴字第二八八八九號再訴願決定，提起行政訴訟。本院判決如左：
    主  文
原告之訴駁回。
訴訟費用由原告負擔。
    事  實
緣原告於民國八十五年七月五日以「INTERNET WORLD」服務標章，指定使用於商品及
服務分類表第三十五類之為工商企業籌備商展、會議及展示會服務申請註冊。被告依
當時商標法第七十七條準用同法第三十七條第一項第十款之規定予以核駁，發給第○
二四七八三號服務標章核駁審定書。原告不服，提起訴願、再訴願，均遭決定駁回，
遂提起行政訴訟，茲摘敘造訴辯意旨於次：
原告起訴意旨略謂：查本案之原申請人—美商．梅克勒密狄爾公司已與原告合併，並
以原告公司名稱，繼續營運，且已依法向被告提出「審定公告前之變更申請」，原告
自得續行訴訟。次查  鈞院六十二年判字第五○七號及七十二年判字第一六五一號判
例，固曾闡釋中央法規標準法第十八條中所謂之處理程序並不包括行政救濟程序在內
。惟此二判例並未明示原五十七年判字第九十五號判例不再適用，亦未依變更判例之
法定程序，廢止五十七年判字第九十五號判例之拘束力，且在六十二年判字第五○七
號及七十二年判字第一六五一號判例公布後，仍有一再援用五十七年判字第九十五號
判例之意旨而作成之判決（七十四年度判字第二○○六號判決等）。再參酌鈞院八十
一年六月所出版之「行政法院判例要旨彙編」中，雖已將若干不再適用之判例予以標
示，然前揭五十七年判字第九十五號判例，並未列為不再適用之列，是其拘束力仍持
續中。今訴願及再訴願決定機關擅選不利於原告之判例而置有利於原告之判例於不顧
，其程序上之適法性，有待斟酌。另就實務上之操作而言，若按被告及一再訴願決定
機關之認定方式執法，在行政救濟程序中須依舊法而為審斷，其救濟之結果如為「駁
回」，尚不致發生問題。惟若救濟之結果為「原處分撤銷」，則被告重為處分時，須
依新法而為處分。若新舊法條規定不同，則當事人之權益必將受到莫大之損害，而使
法律為實現社會公平、正義及從新從優等基本原則，完全無法實現。復查，修正前商
標法第五條第二項，係參照以使用主義為原則之商標制度所引進之法律條文。其立法
原意乃在對於原不具特別顯著性之文字、圖形等，如經當事人長期、獨家、廣泛地當
作識別標誌使用，自可在消費者心目中與認知上，建立其係屬一可與他人商品相區別
，並為表彰商品之標識，此事實既已形成，法律上自應予以承認，並給予一定之保護
，因此才有此一SECONDRY MEANING制度之產生。本國商標法採用此一制度時，雖因立
法過程過於倉促及技巧上略有不足，惟法條既已將「描述性」明列其中，而所謂「描
述性」，即英文「 DESCRIPTIVE」，此一英文亦為同法第三十七條第一項第十款之「
說明」。亦即修正前商標法第五條第二項與第三十七條第一項第十款在文字上雖分別
使用「描述性」與「商品之說明」二不同詞彙，實質上係同一涵意。是此二條文中基
本構成要件重疊，如欲主張合於第五條第二款之規定者，必先承認其係「描述性」，
亦即「商品或服務之說明」。如主管機關可再以此而為核駁之依據，不考慮已取得第
二層含意之事實，則第五條第二項將永無存在價值，而成贅文，與該一條文之基本精
神顯相違背。上開條文之適用原則在第五條第二項尚未正式法條化以前，  鈞院七十
八年度判字第一一四號判決即明示：「按凡商標之文字、圖形、記號或其聯合式係表
示申請註冊商標所使用商品之說明，或表示商品本身習慣上所通用之名稱、形狀、品
質功用者，不得申請註冊，為商標法第三十七條第一項第十款所明定。而所謂商品之
說明，係依社會一般通念，以普通使用方法表示商品之產地、販賣地、品質、原材料
、效能、用途、數量、形狀、價格或生產加工，使用方法或使用時期之情形而言。惟
如記述性標章因長期使用，一般消費者間足以辨識商品來源主體時尚難謂不具特別顯
著性，自得作為商標申請註冊。」八十六年度判字第六八六號判決亦採相同見解，而
行政院亦曾責成經濟部廣邀專家、學者及執業律師、代理人等舉辦研討，並一致作成
合於第五條第二項規定者，應排除第三十七條第一項第十款規定之適用之基本原則。
行政機關嗣並修法將此原則明文化，而成現行商標法第三十七條第十款但書。再訴願
決定謂商標法第五條第二項之規定與同法第三十七條第一項第十款之規定係屬二事之
論點，顯已背離此一條文之基本精神，及特別規定排除一般規定（第三十七條第一項
第十款係「描述性」之一般規定；第五條第二項係「描述性」之特殊規定）之基本適
用原則。末查，「INTERNET」一字並非傳統之英文單字，係在電腦科技發展至可以將
各個單獨之電腦藉由傳訊設備之聯結，以增加使用之功能後，由業者以「 INTER」與
「NET」二固有單字合併組成之複合字。若以事業之語言解釋，則可將其解釋為「藉
由通訊上經結合而成之一組電腦網路，並藉由閘口掌理資料之移轉以及訊號由發送網
路變為接收網路之規約。」以通俗之語言表示，則可解為「一種可接全球電腦網路之
系統」。而「 WORLD」一字通常均作為世界、地球之意。此二字聯用後，最簡單而直
接之解釋即為「世界性網際網路」。是在實務上，若將系爭之「INTERNET WORLD」指
定使用於與電腦聯線為主之服務中，其是否屬描述說明性之文字，原告暫不置評。惟
本件系爭服務標章所指定之服務為「為工商企業籌備商展、會議及展示會」等服務。
此種服務，係一種藉由智力與經驗之提供，而使得使用者在付出最少之代價後，能獲
得最高效果之作業方式。此種智慧與勞務之提供，顯與網際網路間無任何直接與必然
之關聯性。而此一業經指定之服務或商品之範圍除非經過法定之程序，否則任何人均
不得輕易變更，更不應隨意擴張或縮限。原處分隨意將原指定之服務更改為「有網際
網路相關商品展示會或會議活動內容之指稱‧‧‧」，與原告在原申請時所明示之「
為工商企業籌備商展、會議及展示會」等服務有所不同，被告所為核駁處分，顯已逾
越法律之規定。綜上所述，請判決撤銷原處分及一再訴願決定等語。
被告答辯意旨略謂：本件原告申請註冊之「INTERNET WORLD」服務標章圖樣上之外文
「INTERNET WORLD」，係網際路世界之意，以之作為服務標章，指定使用於「工商企
業籌備商展、會議及展示會」等服務，依社會一般通念，係所指定服務內容、性質密
切關連之說明文字，自有核駁審定時商標法第七十七條準用同法第三十七條第一項第
十款規定之適用。至原告主張本件服務標章除已於多國取得各類商品及服務之註冊專
用外，並早於西元一九九三年起即不斷以本件服務標章作為標誌，於全球各地舉辦各
種大型之商品展示會等活動，且聲稱該標章經長期廣泛使用，已使消費者接受並認同
係代表原告之識別標識，而有商標法第五條第二項規定之適用。惟我國商標法對於商
標專用權之保護係採屬地主義，是該標章之使用是否取得第二重意義，須就本國交易
市場之實際情況加以認定。本件原告於申請註冊階段之申覆理由書僅檢附經公證之宣
誓書，而其它相關事證，亦不足以據以認定該標章圖樣在交易上已成為原告營業上之
識別標章，並與他人所提供服務相區別，是被告依法核駁其註冊之申請，並無不合。
綜上所述，請判決駁回原告之訴等語。
    理  由
按凡服務標章圖樣上之文字、圖形、記號、或其聯合式，係表示申請註冊服務標章所
使用服務之說明或表示服務本身習慣上所通用之名稱、形狀、品質、功用者，不得申
請註冊，為核駁審定時商標法第七十七條準用同法第三十七條第一項第十款所明定。
而服務標章圖樣上之文字、圖形、記號、或聯合式，依社會一般通念，如為服務之說
明或與服務之說明有密切之關連者，即有該款之適用。本件原告於八十五年七月五日
以「INTERNET WORLD」服務標章，指定使用於商品及服務分類表第三十五類之為工商
企業籌備商展、會議及展示會服務申請註冊。被告以系爭服務標章圖樣之外文「
INTERNET WORLD」係網際網路世界之意，於指定服務，有網際網路相關商品展示會或
會議活動內容之指稱，係所指定服務內容性質密切關連之說明文字，而依首揭規定予
以核駁。原告不服，循序提起本件行政訴訟，主張如事實所載。經查「INTERNET」一
字雖非傳統之英文單字，係電腦科技發展至有網路後，由業者將「INTER」與「NET」
二固有單字合併組成之複合字，已為網際網路之通稱。系爭服務標章之外文「
INTERNET WORLD」即「網際網路世界」之意。鑑於網際網路之商業應用，如企業廣告
、網路會議、商品展售等，已成為普遍之網際網路服務內容，且依原告所提資料，其
舉辦之商展亦多係與網際網路有關之商品，則其以「INTERNET  WORLD」作為系爭服
務標章之圖樣，指定使用於為工商企業籌備商展、會議及展示會服務申請註冊，自易
使人聯想其服務為籌備與網際網路相關之商展、展示會或會議活動，難謂與申請註冊
服務標章所使用服務之說明不具有密切關連。從而原處分核駁系爭服務標章之申請註
冊，一再訴願決定，遞予維持，揆諸首揭說，俱無不合。本件審定時商標法第三十七
條第一項第十款八十六年五月七日修正公布為商標法第三十七條第十款：「商標圖樣
有左列情形之一者，不得申請註冊：‧‧‧十、凡文字、圖形、記號、顏色組合或其
聯合式，係表示申請註商標所使用商品之形狀、品質、功用、通用名稱或其他說明者
。但有第五條第二項規定之情事而非通用名稱者，不在此限。」第五條第二項亦修正
為「不符前項規定之圖樣，如經申請人使用且在交易上已成為申請人營業上商品之識
別標識者，視為已符合前項規定。」並經行政院八十七年八月十二日台八十七經字第
三九八七一號令定於八十七年十一月一日施行。惟我國商標法對於商標專用權之保護
係採屬地主義，是該標章之使用是否取得第二層意義，須就本國交易市場之實際情況
加以認定。本件原告檢附之資料，均係於國外之交易，尚不足以據以認定該標章圖樣
在我國交易上已成為原告營業上之識別標章，並與他人所提供服務相區別。況「
INTERNET」一詞係網際網路之通稱，已如前述，為通用名稱，原告所指定之服務又包
含有網際網路商品商展、展示會或會議活動，依修正後之商標法第七十七條準用同法
第三十七條第十款規定，系爭服務標章縱如原告所稱已具商標法第五條第二項規定情
形，因屬通用名稱，亦不得許其註冊。原告所訴各節，均無足採，其訴非有理，應予
駁回。
據上論結，本件原告之訴為無理由，爰依行政訴訟法施行法第二條、行政訴訟法第九
十八條第三項前段，判決如主文。
中    華    民    國     九十        年      七      月      二十       日
                    最 高 行 政 法 院  第 一 庭
                                審 判 長 法  官      黃  綠  星
                                         法  官      黃  合  文
                                         法  官      蔡  進  田
                                         法  官      黃  璽  君
                                         法  官      廖  宏  明
右  正  本  證  明  與  原  本  無  異
                                         法院書記官  邱  彰  德
中    華    民    國     九十        年      七      月      二十       日


司法院資訊處製作；財團法人民間司法改革基金會備份。
